ACORDAO-COMPLETO-2568306

ACÓRDÃO 1902/2023 ATA 5/2023 - SEGUNDA CÂMARA

VISTOS, relatados e discutidos estes autos de tomada de contas especial instaurada pelo Fundo Nacional de Desenvolvimento da Educação - FNDE em desfavor do Sr. Oberdam Rocha Dias, ex-Prefeito Municipal de Barra do Choça/BA (gestões 2009-2012 e 2013-2016) , e do Senhor Adiodato José de Araújo, ex-Prefeito Municipal de Barra do Choça/BA (gestão 2017-2020) , em razão da não comprovação da boa e regular aplicação dos recursos federais repassados ao município de Barra do Choça - BA, em face da omissão no dever de prestar contas dos recursos recebidos do Programa de Educação Infantil - Apoio Suplementar - exercício 2012, cujo prazo encerrou-se em 21/10/2018.
ACORDAM os Ministros do Tribunal de Contas da União, reunidos em Sessão da 2ª Câmara, ante as razões expostas pelo Relator, em:
9.1. considerar revel o responsável Adiodato José de Araújo, para todos os efeitos, dando-se prosseguimento ao processo, com fulcro no art. 12, § 3.º, da Lei 8.443/1992;
9.2. acatar as alegações de defesa apresentadas pelo responsável Oberdam Rocha Dias;
9.3. com fundamento nos arts. 1.º, inciso I, 16, inciso I, 17 e 23, inciso I, da Lei 8.443/1992, c/c os arts. 1.º, inciso I, 207, caput e parágrafo único; e 214, inciso I, do Regimento Interno, julgar regulares as contas do Senhor Oberdam Rocha Dias, dando-lhe quitação plena;
9.4. com fundamento nos arts. 1.º, inciso I, 16, inciso III, alínea "a", da Lei 8.443/1992, c/c os arts. 19, parágrafo único, e 23, inciso III da mesma Lei, e arts. 209, inciso I; e 214, inciso III, do Regimento Interno, julgar irregulares as contas do Senhor Adiodato José de Araújo;
9.5. aplicar, individualmente, ao Senhor Adiodato José de Araújo a multa prevista no art. 58, inciso I, da Lei 8.443/1992, no valor de R$ 5.000,00, fixando-lhe o prazo de quinze dias, a contar da notificação, para que comprove, perante o Tribunal (art. 214, III, alínea "a", do Regimento Interno do TCU) , o recolhimento da dívida aos cofres do Tesouro Nacional, atualizada monetariamente desde a data deste acórdão até a data do efetivo recolhimento, se paga após o vencimento, na forma da legislação em vigor;
9.6. autorizar, desde logo, a cobrança judicial das dívidas, caso não atendidas as notificações, conforme o disposto no art. 28, inciso II, da Lei 8.443/1992;
9.7. autorizar também, desde logo, se requerido, com fundamento no art. 26, da Lei 8.443/1992, c/c o art. 217, §1º, do Regimento Interno do TCU, o parcelamento das dívidas em até 36 parcelas, incidindo, sobre cada parcela, corrigida monetariamente, os correspondentes acréscimos legais, fixando-lhe o prazo de quinze dias, a contar do recebimento da notificação, para comprovar, perante o Tribunal, o recolhimento da primeira parcela, e de trinta dias, a contar da parcela anterior, para comprovar os recolhimentos das demais parcelas, devendo incidir, sobre cada valor mensal, atualizado monetariamente, os juros de mora devidos, na forma prevista na legislação em vigor, alertando o responsável de que a falta de comprovação do recolhimento de qualquer parcela importará o vencimento antecipado do saldo devedor, nos termos do § 2º do art. 217 do Regimento Interno deste Tribunal;
9.8. enviar cópia do presente acórdão à Procuradoria da República no Estado da Bahia, nos termos do § 3º do art. 16 da Lei 8.443/1992, c/c o § 7º do art. 209 do Regimento Interno do TCU, para a adoção das medidas cabíveis;
9.9. enviar cópia deste acórdão ao FNDE e aos responsáveis, para ciência; e
9.10. informar à Procuradoria da República no Estado da Bahia, ao FNDE e aos responsáveis que a presente deliberação, acompanhada do Relatório e do Voto que a fundamenta, está disponível para consulta no endereço www.tcu.gov.br/acordaos, além de esclarecer que, caso requerido, o TCU poderá fornecer, sem custos, as correspondentes cópias, de forma impressa;
9.11. informar à Procuradoria da República no Estado da Bahia que, nos termos do parágrafo único do art. 62 da Resolução TCU 259/2014, os procuradores e membros do Ministério Público credenciados nesta Corte podem acessar os presentes autos de forma eletrônica e automática, ressalvados apenas os casos de eventuais peças classificadas como sigilosas, as quais requerem solicitação formal.

Tomada de contas especial instaurada pelo Fundo Nacional de Desenvolvimento da Educação em desfavor de Oberdam Rocha Dias, ex-Prefeito Municipal de Barra do Choça  BA (gestões 2009-2012 e 2013-2016) e Adiodato Jose de Araújo, ex-Prefeito Municipal de Barra do Choça/BA (gestão 2017-2020), em razão da omissão no dever de prestar contas dos recursos recebidos do Programa de Educação Infantil - Apoio Suplementar - exercício 2012.

Segunda Câmara

Prefeitura Municipal de Barra do Choça - BA.

3. Interessados/Responsáveis:
3.1. Interessado: Fundo Nacional de Desenvolvimento da Educação (00.378.257/0001-81).
3.2. Responsáveis: Adiodato Jose de Araujo (XXX.842.758-XX); Oberdam Rocha Dias (XXX.293.937-XX).

13.1. Ministros presentes: Augusto Nardes (na Presidência) e Antonio Anastasia (Relator).
13.2. Ministro-Substituto convocado: Marcos Bemquerer Costa.

ANTONIO ANASTASIA

Transcrevo a seguir, nos termos do art. 1º, § 3º, inciso I, da Lei nº 8.443/92, com ajustes de forma, a instrução lavrada no âmbito da Secretaria de Controle Externo de Tomada de Contas Especial - SecexTCE, atual Unidade de Auditoria Especializada em Tomada de Contas Especial - AudTCE, peça 53, cuja proposta de encaminhamento foi endossada pelo corpo diretivo, peças 54 e 55:
"INTRODUÇÃO
1.	Trata-se de tomada de contas especial instaurada pelo Fundo Nacional de Desenvolvimento da Educação em desfavor de Oberdam Rocha Dias, ex-Prefeito Municipal de Barra do Choça - BA (gestões 2009-2012 e 2013-2016) e Adiodato Jose de Araújo, ex-Prefeito Municipal de Barra do Choça/BA (gestão 2017-2020) , em razão da omissão no dever de prestar contas dos recursos recebidos do Programa de Educação Infantil - Apoio Suplementar - exercício 2012.
HISTÓRICO
2.	Em 12/8/2019, com fundamento na IN/TCU 71/2012, alterada pela IN/TCU 76/2016 e DN/TCU 155/2016, o dirigente do Fundo Nacional de Desenvolvimento da Educação autorizou a instauração da tomada de contas especial (peça 1) . O processo foi registrado no sistema e-TCE com o número 3335/2019.
3.	Os recursos repassados pelo FNDE ao município de Barra do Choça - BA, no âmbito do Programa de Educação Infantil - Apoio Suplementar - exercício 2012, totalizaram R$ 171.717,84 (peça 4) . 
4.	O fundamento para a instauração da Tomada de Contas Especial, conforme consignado na matriz de responsabilização elaborada pelo tomador de contas à peça 15, foi a constatação da seguinte irregularidade: 
Não comprovação da boa e regular aplicação dos recursos federais repassados à Prefeitura Municipal de Barra do Choça - BA, em face da omissão no dever de prestar contas dos valores transferidos, no âmbito do Programa de Educação Infantil - Apoio Suplementar, no exercício de 2012, cujo prazo encerrou-se em 21/10/2018.
5.	Os responsáveis arrolados na fase interna foram devidamente comunicados às peças 6 e 7, e diante da ausência de justificativas suficientes para elidir a irregularidade e da não devolução dos recursos, instaurou-se a tomada de contas especial.
6.	No relatório de TCE (peça 16) , o tomador de contas concluiu que o prejuízo importava no valor original de R$ 171.717,84, imputando responsabilidade à Oberdam Rocha Dias, Prefeito Municipal no período de 1/1/2009 a 31/12/2012 e 1/1/2013 a 31/12/2016, na condição de gestor dos recursos, e Adiodato Jose de Araújo, Prefeito Municipal no período de 1/1/2017 até 31/12/2020, na condição de prefeito sucessor. 
7.	Em 24/10/2019, a Controladoria-Geral da União emitiu o relatório de auditoria (peça 18) , em concordância com o relatório do tomador de contas. O certificado de auditoria e o parecer do dirigente do órgão de controle interno concluíram pela irregularidade das presentes contas (peças 19 e 20) .
8.	Em 12/11/2019, o Ministro responsável pela área atestou haver tomado conhecimento das conclusões contidas no relatório e certificado de auditoria, bem como do parecer conclusivo do dirigente do órgão de controle interno, manifestando-se pela irregularidade das contas, determinando o encaminhamento do processo ao Tribunal de Contas da União (peça 21) .
9.	Na instrução inicial (peça 24) , analisando-se os documentos nos autos, concluiu-se pela necessidade de realização de citação e audiência dos responsáveis para as seguintes irregularidades: 
9.1. Irregularidade 1: não comprovação da boa e regular aplicação dos recursos federais repassados ao município de Barra do Choça - BA, em face da omissão no dever de prestar contas dos valores transferidos, no âmbito do Programa de Educação Infantil - Apoio Suplementar, no exercício de 2012, cujo prazo encerrou-se em 21/10/2018.
9.1.1. Evidências da irregularidade: documentos técnicos presentes nas peças 1, 2, 3, 4, 5, 6, 7, 8, 9, 10, 11, 12, 13 e 14.
9.1.2. Normas infringidas: art. 37, caput, c/c o art. 70, parágrafo único, da Constituição da República Federativa do Brasil; art. 93, do Decreto-lei 200/1967; art. 66, do Decreto 93.872/1986; Resolução CD/FNDE nº 2, de 18/01/2012.
9.2. Débito relacionado aos responsáveis Adiodato Jose de Araújo (CPF: XXX.842.758-XX) e Oberdam Rocha Dias (CPF: XXX.293.937-XX) :
	Data de ocorrência
	Valor histórico (R$) 

	28/11/2012
	171.717,84

9.2.1. Cofre credor: Fundo Nacional de Desenvolvimento da Educação.
9.2.2. Responsável: Oberdam Rocha Dias (CPF: XXX.293.937-XX) .
9.2.2.1. Conduta: não demonstrar a boa e regular aplicação dos recursos federais recebidos e geridos por meio do instrumento em questão, no exercício de 2012, em face da omissão na prestação de contas, cujo prazo encerrou-se em 21/10/2018.
9.2.2.2. Nexo de causalidade: a conduta descrita impediu o estabelecimento do nexo causal entre as possíveis despesas efetuadas com os recursos recebidos, no âmbito do instrumento em questão, no exercício de 2012.
9.2.2.3. Culpabilidade: não há excludentes de ilicitude, de culpabilidade e de punibilidade; é razoável supor que o responsável tinha consciência da ilicitude de sua conduta; era exigível conduta diversa da praticada, qual seja, desincumbir-se do seu dever por meio da apresentação da prestação de contas no prazo e forma devidos. 
9.2.3. Responsável: Adiodato Jose de Araújo (CPF: XXX.842.758-XX) .
9.2.3.1. Conduta: não demonstrar a boa e regular aplicação dos recursos federais recebidos e geridos por meio do instrumento em questão, no exercício de 2012, em face da omissão na prestação de contas, cujo prazo encerrou-se em 21/10/2018.
9.2.3.2. Nexo de causalidade: a conduta descrita impediu o estabelecimento do nexo causal entre as possíveis despesas efetuadas com os recursos recebidos, no âmbito do instrumento em questão, no exercício de 2012.
9.2.3.3. Culpabilidade: não há excludentes de ilicitude, de culpabilidade e de punibilidade; é razoável supor que o responsável tinha consciência da ilicitude de sua conduta; era exigível conduta diversa da praticada, qual seja, desincumbir-se do seu dever por meio da apresentação da prestação de contas no prazo e forma devidos. 
10.	 Encaminhamento: citação.
10.1. Irregularidade 2: não cumprimento do prazo originalmente estipulado para prestação de contas do Programa de Educação Infantil - Apoio Suplementar, cujo prazo encerrou-se em 21/10/2018.
10.1.1. Evidências da irregularidade: documentos técnicos presentes nas peças 1, 2, 3, 4, 5, 6, 7, 8, 9, 10, 11, 12, 13 e 14.
10.1.2. Normas infringidas: art. 37, caput, c/c o art. 70, parágrafo único, da Constituição da República Federativa do Brasil; art. 93, do Decreto-lei 200/1967; art. 66, do Decreto 93.872/1986; Resolução CD/FNDE nº 2, de 18/01/2012.
10.1.3. Responsável: Adiodato Jose de Araújo (CPF: XXX.842.758-XX) .
10.1.3.1. Conduta: descumprir o prazo originalmente estipulado para prestação de contas dos recursos federais recebidos à conta do instrumento em questão, o qual se encerrou em 21/10/2018.
10.1.3.2.	Nexo de causalidade: a conduta descrita impediu o estabelecimento do nexo causal entre as possíveis despesas efetuadas com os recursos recebidos, no âmbito do instrumento em questão, no exercício de 2012.
10.1.3.3.	Culpabilidade: não há excludentes de ilicitude, de culpabilidade e de punibilidade; é razoável supor que o responsável tinha consciência da ilicitude de sua conduta; era exigível conduta diversa da praticada, qual seja, desincumbir-se do seu dever por meio da apresentação da prestação de contas no prazo e forma devidos. 
11.	 Encaminhamento: audiência.
12.	 Em cumprimento ao pronunciamento da Unidade Técnica (peça 26) , foram efetuadas as citações e a audiência dos responsáveis, nos moldes adiante:
	a) Oberdam Rocha Dias:
	Comunicação: Ofício 0565/2020 - Seproc (peça 30) 
Data da Expedição: 23/1/2020
Data da Ciência: 4/2/2020 (peça 35) 
Observação: Ofício enviado para o endereço do responsável, conforme pesquisa na base de dados no sistema da Receita Federal, custodiada pelo TCU (peça 29) .
Prorrogações de prazo:
	Documento
	Nova data limite

	Termo (peça 37) 
	5/3/2020

	Termo (peça 38) 
	20/3/2020

Fim do prazo para a defesa: 19/4/2020
	
b)	 Adiodato Jose de Araújo - promovida a citação e audiência do responsável, conforme delineado adiante:
	Comunicação: Ofício 0566/2020 - Seproc (peça 31) 
Data da Expedição: 23/1/2020
Data da Ciência: 3/2/2020 (peça 34) 
Observação: Ofício enviado para o endereço do responsável, conforme pesquisa na base de dados no sistema da Receita Federal, custodiada pelo TCU (peça 29) .
Fim do prazo para a defesa: 18/2/2020
	
	Comunicação: Ofício 0708/2020 - Seproc (peça 32) 
Data da Expedição: 23/1/2020
Data da Ciência: 29/1/2020 (peça 33) 
Observação: Ofício enviado para o endereço do responsável, conforme pesquisa na base de dados nos sistemas corporativos do TCU (peça 29) . O AR foi enviado para o endereço da prefeitura (peça 29) , pois o responsável é o atual prefeito do munícipio, de maneira que o lugar onde exercer as suas funções de servidor público lato sensu é considerado como domicílio necessário do gestor, nos termos do art. 72 do Código Civil.
Fim do prazo para a defesa: 13/2/2020
	
13.	 Conforme Despacho de Conclusão das Comunicações Processuais (peça 49) , as providências inerentes às comunicações processuais foram concluídas. 
14.	 Transcorrido o prazo regimental, o responsável Adiodato Jose de Araújo permaneceu silente, devendo ser considerado revel, nos termos do art. 12, § 3º, da Lei 8.443/1992. Já o responsável Oberdam Rocha Dias apresentou defesa, conforme peça 36, que será analisada na seção Exame Técnico.
ANÁLISE DOS PRESSUPOSTOS DE PROCEDIBILIDADE DA IN/TCU 71/2012
Avaliação de Viabilidade do Exercício do Contraditório e Ampla Defesa
15.	 Verificou-se que não houve o transcurso de mais de dez anos desde o fato gerador sem que tenha havido a notificação dos responsáveis pela autoridade administrativa federal competente (art. 6º, inciso II, c/c art. 19 da IN/TCU 71/2012, modificada pela IN/TCU 76/2016) , uma vez que o fato gerador da irregularidade sancionada ocorreu em 22/10/2018, haja vista que o vencimento do prazo para prestação de contas se deu em 21/10/2018 e os responsáveis foram notificados conforme segue:
15.1. Oberdam Rocha Dias, por meio do ofício acostado à peça 6, recebido em 3/6/2019, conforme AR (peça 8) .
15.2. Adiodato Jose de Araújo, por meio do ofício acostado à peça 7, recebido em 15/1/2019, conforme AR (peça 9) .
Valor de Constituição da TCE 	
16.	 Constatou-se, ainda, que o valor atualizado do débito apurado (sem juros) em 1/1/2017 era de R$ 230.840,29, portanto superior ao limite mínimo de R$ 100.000,00, na forma estabelecida nos arts. 6º, inciso I, e 19 da IN/TCU 71/2012, modificada pela IN/TCU 76/2016. 
OUTROS PROCESSOS/DÉBITOS NOS SISTEMAS DO TCU COM OS MESMOS RESPONSÁVEIS
17.	 Informa-se que foram encontrados processos no Tribunal com os mesmos responsáveis:
	Responsável
	Processo

	Oberdam Rocha Dias
	Processo 020.173/2014-8 [RA, encerrado, 'Aferir a legalidade da gestão dos valores financeiros transferidos a OSCIP, OSS, Cooperativas e demais entidades na terceirização/publicização de recursos do SUS por estados e municípios, em conjunto com TCE e TCM BA'].
Processo 025.861/2020-4 [TCE, aberto, 'TCE instaurada pelo (a) Fundo Nacional de Desenvolvimento da Educação em razão de Omissão no dever de prestar contas, para atendimento ao Educação Infantil - Novas Turmas, exercício 2015, função EDUCACAO (nº da TCE no sistema: 1210/2020) ']

	Adiodato Jose de Araújo
	Processo 025.861/2020-4 [TCE, aberto, 'TCE instaurada pelo (a) Fundo Nacional de Desenvolvimento da Educação em razão de Omissão no dever de prestar contas, para atendimento ao Educação Infantil - Novas Turmas, exercício 2015, função EDUCACAO (nº da TCE no sistema: 1210/2020) '].

18.	 A tomada de contas especial está, assim, devidamente constituída e em condição de ser instruída.
EXAME TÉCNICO
Da validade das notificações:
19.	 Preliminarmente, cumpre tecer breves considerações sobre a forma como são realizadas as comunicações processuais no TCU. A esse respeito, destacam-se o art. 179, do Regimento Interno do TCU (Resolução 155, de 4/12/2002) e o art. 4º, inciso III, § 1º, da Resolução TCU 170, de 30 de junho de 2004, in verbis:
Art. 179. A citação, a audiência ou a notificação, bem como a comunicação de diligência, farse-ão:
I - mediante ciência da parte, efetivada por servidor designado, por meio eletrônico, fac-símile, telegrama ou qualquer outra forma, desde que fique confirmada inequivocamente a entrega da comunicação ao destinatário;
II - mediante carta registrada, com aviso de recebimento que comprove a entrega no endereço do destinatário;
III - por edital publicado no Diário Oficial da União, quando o seu destinatário não for localizado
 (...) 
Art. 3º As comunicações serão dirigidas ao responsável, ou ao interessado, ou ao dirigente de órgão ou entidade, ou ao representante legal ou ao procurador constituído nos autos, com poderes expressos no mandato para esse fim, por meio de:
I - correio eletrônico, fac-símile ou telegrama;
II - servidor designado;
III - carta registrada, com aviso de recebimento;
IV - edital publicado no Diário Oficial da União, quando o seu destinatário não for localizado, nas hipóteses em que seja necessário o exercício de defesa.
Art. 4º. Consideram-se entregues as comunicações:
I - efetivadas conforme disposto nos incisos I e II do artigo anterior, mediante confirmação da ciência do destinatário;
II - realizadas na forma prevista no inciso III do artigo anterior, com o retorno do aviso de recebimento, entregue comprovadamente no endereço do destinatário;
III - na data de publicação do edital no Diário Oficial da União, quando realizadas na forma prevista no inciso IV do artigo anterior.
§ 1º O endereço do destinatário deverá ser previamente confirmado mediante consulta aos sistemas disponíveis ao Tribunal ou a outros meios de informação, a qual deverá ser juntada ao respectivo processo.
 (...) 
20.	 Bem se vê, portanto, que a validade da citação via postal não depende de que o aviso de recebimento seja assinado pelo próprio destinatário da comunicação, o que dispensa, no caso em tela, a entrega do AR em 'mãos próprias'. A exigência da norma é no sentido de o Tribunal verificar se a correspondência foi entregue no endereço correto, residindo aqui a necessidade de certeza inequívoca. 
21.	 Não é outra a orientação da jurisprudência do TCU, conforme se verifica dos julgados a seguir transcritos:
São válidas as comunicações processuais entregues, mediante carta registrada, no endereço correto do responsável, não havendo necessidade de que o recebimento seja feito por ele próprio (Acórdão 3648/2013-TCU-Segunda Câmara, Relator José Jorge) ;
É prescindível a entrega pessoal das comunicações pelo TCU, razão pela qual não há necessidade de que o aviso de recebimento seja assinado pelo próprio destinatário. Entregandose a correspondência no endereço correto do destinatário, presume-se o recebimento da citação. (Acórdão 1019/2008-TCU-Plenário, Relator Benjamin Zymler) ;
As comunicações do TCU, inclusive as citações, deverão ser realizadas mediante Aviso de Recebimento - AR, via Empresa Brasileira de Correios e Telégrafos, bastando para sua validade que se demonstre que a correspondência foi entregue no endereço correto. (Acórdão 1526/2007-TCU-Plenário, Relator Aroldo Cedraz) .
22.	 A validade do critério de comunicação processual do TCU foi referendada pelo Supremo Tribunal Federal, nos termos do julgamento do MS-AgR 25.816/DF, por meio do qual se afirmou a desnecessidade da ciência pessoal do interessado, entendendo-se suficiente a comprovação da entrega do 'AR' no endereço do destinatário:
Ementa: agravo regimental. Mandado de segurança. Desnecessidade de intimação pessoal das decisões do Tribunal de Contas da União. art. 179 do regimento interno do TCU. Intimação do ato impugnado por carta registrada, iniciado o prazo do art. 18 da lei nº 1.533/51 da data constante do aviso de recebimento. Decadência reconhecida. Agravo improvido.
O envio de carta registrada com aviso de recebimento está expressamente enumerado entre os meios de comunicação de que dispõe o Tribunal de Contas da União para proceder às suas intimações.
O inciso II do art. 179 do Regimento Interno do TCU é claro ao exigir apenas a comprovação da entrega no endereço do destinatário, bastando o aviso de recebimento simples. 
Da revelia do responsável Adiodato Jose de Araújo.
23.	 No caso vertente, a citação do responsável se deu em endereços provenientes de pesquisas realizadas pelo TCU no sistema da Receita Federal e nos sistemas corporativos do TCU (endereço da Prefeitura Municipal de Barra do Choça/BA) , conforme peças 28 e 29. A entrega dos ofícios citatórios nesses endereços ficou comprovada, conforme detalhamento a seguir:
23.1. Adiodato Jose de Araújo, ofício 0566/2020 - Seproc (peça 31) , origem no sistema da Receita Federal e ofício 0708/2020 - Seproc (peça 32) , origem nos sistemas corporativos do TCU (endereço da Prefeitura Municipal) .
24.	 Nos processos do TCU, a revelia não leva à presunção de que seriam verdadeiras todas as imputações levantadas contra os responsáveis, diferentemente do que ocorre no processo civil, em que a revelia do réu opera a presunção da verdade dos fatos narrados pelo autor (Acórdão 1009/2018-TCU-Plenário, Relator Bruno Dantas; 2369/2013-TCU-Plenário, Relator Benjamin Zymler e 2449/2013-TCU-Plenário, Relator Benjamin Zymler) . Dessa forma, a avaliação da responsabilidade do agente não pode prescindir da prova existente no processo ou para ele carreada. 
25.	 Ao não apresentar sua defesa, o responsável deixou de produzir prova da regular aplicação dos recursos sob sua responsabilidade, em afronta às normas que impõem aos gestores públicos a obrigação legal de, sempre que demandados pelos órgãos de controle, apresentar os documentos que demonstrem a correta utilização das verbas públicas, a exemplo do contido no art. 93 do Decreto-Lei 200/1967: 'Quem quer que utilize dinheiros públicos terá de justificar seu bom e regular emprego na conformidade das leis, regulamentos e normas emanadas das autoridades administrativas competentes.' 
26.	 Mesmo as alegações de defesa não sendo apresentadas, considerando o princípio da verdade real que rege esta Corte, procurou-se buscar, em manifestações do responsável na fase interna desta Tomada de Contas Especial, se havia algum argumento que pudesse ser aproveitado a seu favor. No entanto, o responsável não se manifestou na fase interna, não havendo, assim, nenhum argumento que possa vir a ser analisado e posteriormente servir para afastar as irregularidades apontadas.
27.	 Em se tratando de processo em que a parte interessada não se manifestou acerca das irregularidades imputadas, não há elementos para que se possa efetivamente aferir e reconhecer a ocorrência de boa-fé na conduta do responsável, podendo este Tribunal, desde logo, proferir o julgamento de mérito pela irregularidade das contas, conforme os termos dos §§ 2º e 6º do art. 202 do Regimento Interno do TCU. (Acórdão 2064/2011-TCU-Primeira Câmara (Relator Ubiratan Aguiar) , 6.182/2011-TCU-1ª Câmara (Relator Weber de Oliveira) , 4.072/2010-TCU-1ª Câmara (Relator Valmir Campelo) , 1.189/2009-TCU-1ª Câmara (Relator Marcos Bemquerer) , 731/2008-TCU-Plenário (Relator Aroldo Cedraz) .
28.	 Em que pese ter sido efetuada a citação do responsável Adiodato Jose de Araújo, para apresentação de alegações de defesa, em relação às ocorrências, imputando-se o débito quantificado na instrução à peça 24, tem-se que o responsável não geriu os recursos do Programa de Educação Infantil - Apoio Suplementar - exercício 2012, em função de seu mandato iniciar-se apenas em 2017, não sendo responsável por eventual dano ao erário. Conforme análise, o Sr. Adiodato Jose de Araújo era responsável, apenas, pela prestação de contas no SIGPC na data estabelecida pelo FNDE (21/10/2018) , tendo sido notificado em audiência, para apresentar razões de justificativa, o que não ocorreu. Dessa forma, o responsável Adiodato Jose de Araújo deve ser considerado revel, nos termos do art. 12, § 3º, da Lei 8.443/1992 em relação à audiência efetuada.
Da defesa do responsável Oberdam Rocha Dias.
29.	 O responsável apresentou defesa, que passa a ser analisada em seguida:
30.	 Argumento (peça 36) :
30.1. O responsável alegou que entregou toda a documentação referente ao Programa de Educação Infantil - Apoio Suplementar - exercício de 2012 à gestão seguinte (2017/2020) , no processo de transição. Face à notificação do TCU, informou que entrou em contato com a Secretaria Municipal de Educação, e foi informado que toda a documentação estaria sendo inserida no Sistema de Gestão de Prestação de Contas - SIGPC, com previsão de conclusão em 30 dias. Diante do exposto, solicitou um aditivo de prazo de 15 (quinze) dias para o encaminhamento do recibo emitido pelo SIGPC que comprovaria a prestação de contas, sendo acolhido pelo Tribunal, conforme peça 37.
31.	 Análise do argumento: 
31.1. Incide sobre o gestor o ônus da prova quanto à regular aplicação dos valores que lhe foram confiados para consecução do objeto pactuado, o que decorre de expressa disposição contida no parágrafo único do art. 70 da Constituição Federal, bem assim do disposto no art. 93 do Decreto-Lei 200/1967, c/c o art. 66 do Decreto 93.872/1986 (Acórdão 317/2010-TCU-Plenário, 5.964/2009-TCU-2ª Câmara, 153/2007-TCU-Plenário, 1.293/2008-TCU-2ª Câmara e 132/2006-TCU-1ª Câmara) .
31.2. Constatou-se que, após a elaboração da proposta de citação e audiência pela SECEX/TCE (peças 30-32) , foi apresentada no SIGPC a prestação de contas referente à execução do Programa de Educação Infantil - Apoio Suplementar, referente ao exercício de 2012, conforme peça 40, verificando-se à peça 52, no recibo de envio do SIGPC, a data de 22/4/2021 e o envio pelo Sr. Oberdam Rocha Dias. Foram informados os pagamentos realizados com os recursos sacados da conta específica, sendo mencionados os beneficiários das transferências e credores, com os respectivos documentos fiscais.
31.3. Insta informar que o FNDE, em resposta à diligência do TCU, posicionou-se em consonância com o Parecer nº 200/2021 da SEB/MEC (peça 51, p.50-52) , manifestando-se pela suficiência da documentação apresentada para fins de prestação de contas em relação ao exercício de 2012, conforme corrobora a Nota Técnica nº 2768350/2022 (peça, 51, p. 3-7) .
31.4. Verificou-se que o Parecer Conclusivo do Conselho de Acompanhamento e Controle Social (CACS) não foi encaminhado, o que contraria o disposto na Resolução nº 17/2013. Em que pese o CACS não ter encaminhado o Parecer Conclusivo, a área técnica aprovou a prestação de contas quanto ao cumprimento do objeto e do objetivo do programa, conforme o Parecer nº 200/2021 (peça 51, p.50-52) , restando sanada, assim, a questão. 
31.5. O Parecer nº 200/2021 (p. 51, p. 50-52) manifestou-se pela aprovação do cumprimento do objeto em relação à adequação das ações, consignando que, no exercício de 2012, foi autorizado para o município de Barra do Choça/BA o repasse da importância de R$ 171.717,84, para o apoio financeiro suplementar à manutenção e ao desenvolvimento da Educação Infantil, tendo o município requerido o recurso para 252 matrículas de crianças de zero a 48 meses, verificando-se 405 matrículas informadas no Censo Escolar da Educação Básica, cujas famílias eram beneficiárias do Programa Bolsa Família.
31.6. Segundo o MEC, após consulta ao Sistema de Gestão de Prestação de Contas - SiGPC - Contas On-line, observou-se que os recursos recebidos foram aplicados em aquisições de bens, de uso individual ou coletivo, que visam garantir o cuidado integral e a segurança alimentar e nutricional das crianças, de forma a assegurar o acesso e a sua permanência na educação infantil, em conformidade com os normativos vigentes, o que permite atestar a adequação das ações desenvolvidas. Citou-se que, no caso do Programa de Educação Infantil - Apoio Suplementar, os recursos não executados em um exercício podem ser reprogramados para utilização em exercícios subsequentes. 
31.7. Após a análise financeira da prestação de contas do Programa de Educação Infantil - Apoio Suplementar, exercício de 2012, foram constatadas pelo FNDE na Nota Técnica nº 2768350/2022 (peça, 51, p. 3-7) , as ocorrências a seguir: 
a) O valor correspondente ao 'rendimento de aplicação financeira' indicado na prestação de contas analisada (R$ 0,00) diverge do valor constatado no extrato bancário da conta específica do programa (R$ 276,82) ; 
b) O 'valor total da receita' indicado na prestação de contas analisada (R$ 171.717,84) diverge do valor constatado no extrato bancário da conta específica do programa (R$ 171.994,66) . 
c) O valor correspondente à 'despesa liquidada' indicado na prestação de contas analisada (R$ 173.280,56) diverge do valor constatado no extrato bancário da conta específica do programa (R$ 0,00) . 
d) O valor correspondente ao 'saldo a reprogramar para o exercício seguinte' indicado na prestação de contas analisada (R$ 0,00) diverge do valor constatado no extrato bancário da conta específica do programa em 31 de dezembro de 2012 (R$ 171.994,66) . 
31.8. Na Nota Técnica nº 2768350/2022 (peça, 51, p. 3-7) , o Fundo ressaltou que os recursos repassados em 2012 foram executados no exercício de 2013. Em que pese a inexecução dos recursos em 2012, o valor repassado, no total de R$ 171.717,84, foi aplicado, sendo o montante de R$ 171.994,66 em 31/12/2012, reprogramado para o exercício de 2013, e utilizado na aquisição de material didático e materiais escolares, além de manutenção e conservação das escolas, em um valor final de R$ 173.280,39, conforme relação de notas fiscais abaixo (fonte SIGPC e Nota Técnica peça 51, p. 6) . 
	Nr. Doc. De Pagto
	Data Pagto
	Valor (R$) Doc. De Pagto
	Nome Favorecido
	CPF/CNPJ Favorecido
	Tipo Doc. De Despesa
	Nr. /Série
	Data Doc de Despesa
	Valor Apropr.
 (R$) 

	022101
	21/02/2013
	4.191,98
	PABLO ALVES DE AMORIM
	13.275.356/0001-80
	Nota Fiscal Eletrônica
	88 / 1.0
	06/02/2013
	4.191,98

	664517000007205
	24/05/2013
	31.274,70
	C.F. ALVES ANDRADE LTDA
	02.757.043/0001-41
	Nota Fiscal Eletrônica
	12307 / 1.0
	20/05/2013
	31.274,70

	060401
	04/06/2013
	5.474,97
	OXALA PAPELARIA E PRESENTES 
	01.109.899/0001-48
	Nota Fiscal Eletrônica
	5027 / 1.0
	13/05/2013
	5.474,97

	060401
	04/06/2013
	800,00
	OXALA PAPELARIA E PRESENTES 
	01.109.899/0001-48
	Nota Fiscal Eletrônica
	5026 / 1.0
	13/05/2013
	800,00

	660188000078092
	05/06/2013
	83.000,00
	RODRIGUES E VALVERDE LTDA
	15.262.521/0001-94
	Nota Fiscal Eletrônica
	2 / 1.0
	05/06/2013
	83.000,00

	664517000011702
	06/06/2013
	33.841,74
	JOSE ANTONIO MOREIRA FILHO
	02.331.680/0001-51
	Nota Fiscal Eletrônica
	198 / 1.0
	03/06/2013
	33.841,74

	664517000009062
	08/07/2013
	14.697,00
	MARCOS MARTINS DE OLIVEIRA
	11.101.056/0001-59
	Nota Fiscal Eletrônica
	12 / 1.0
	04/06/2013
	14.697,00

31.9. No que se refere à prestação de contas fora do prazo, não foi apresentada justificativa pelo responsável Adiodato Jose de Araújo, por ocasião de sua audiência. Nesse sentido, ainda que afastado o dano ao erário incialmente apontado pelo prefeito antecessor, que findou apresentando as contas, restaria assente o não cumprimento do prazo de prestação de contas (21/10/2018) pelo sucessor, visto que as contas somente foram apresentadas após a citação/audiência efetuada por este Tribunal. 
31.10. Em tais situações, a jurisprudência desta Corte é clara no sentido da aplicação ao responsável da multa prevista no art. 58, inciso I, da Lei 8.443/1992, conforme demonstra o enunciado abaixo, colhido da ferramenta de pesquisa denominada Jurisprudência Selecionada (ementa do Acórdão 855/2015-TCU-Plenário, rel. Min. Vital do Rêgo) : 'A apresentação extemporânea da prestação de contas, sem atenuantes que justifiquem o atraso, permite a exclusão do débito, mas não elide a omissão inicial, cabendo o julgamento pela irregularidade das contas com a aplicação de multa'.
32.	 Da análise procedida acima, verifica-se que os argumentos de defesa do Sr. Oberdam Rocha Dias são suficientes para elidir a irregularidade pela qual está sendo responsabilizado, de maneira que devem ser acolhidos, efetuando-se o afastamento do débito, com o consequente julgamento de mérito pela regularidade das contas.
33.	 No tocante ao Sr. Adiodato José de Araújo, não há como afastar a irregularidade consistente no não cumprimento do prazo da prestação de contas, considerando sua revelia, devendo suas contas serem julgadas irregulares, com aplicação da multa prevista no art. 58 da LO/TCU.
Prescrição da Pretensão Punitiva
34.	 Vale ressaltar que a pretensão punitiva do TCU, conforme Acórdão 1441/2016-TCU-Plenário, Relator Benjamin Zymler, que uniformizou a jurisprudência acerca dessa questão, subordina-se ao prazo geral de prescrição indicado no art. 205 do Código Civil, que é de dez anos, contado da data de ocorrência da irregularidade sancionada, nos termos do art. 189 do Código Civil, sendo este prazo interrompido pelo ato que ordenar a citação, a audiência ou a oitiva dos responsáveis.
35.	 No caso em exame, não ocorreu a prescrição, uma vez que a irregularidade sancionada ocorreu em 22/10/2018, e o ato de ordenação da citação ocorreu em 13/12/2019 (peça 26) .
CONCLUSÃO
36.	 Em face da análise promovida na seção 'Exame Técnico', propõe-se aceitar as alegações de defesa de Oberdam Rocha Dias, uma vez que foram suficientes para sanar as irregularidades a ele atribuídas e afastar o débito apurado, devendo suas contas serem julgadas regulares, com quitação plena.
37.	 Por outro lado, verifica-se que o responsável Adiodato Jose de Araújo não cumpriu o prazo de prestação de contas e instado a se manifestar, optou pelo silêncio, configurando a revelia, nos termos do § 3º, do art. 12, da Lei 8.443/1992. Ademais, inexistem nos autos elementos que demonstrem a ocorrência de outras excludentes de culpabilidade. 
38.	 Verifica-se, também, que não houve a prescrição da pretensão punitiva, conforme análise já realizada.
39.	 Tendo em vista que não constam dos autos elementos que permitam reconhecer a boa-fé do responsável Adiodato Jose de Araújo, sugere-se que as suas contas sejam julgadas irregulares, nos termos do art. 202, § 6º, do Regimento Interno do TCU, com a aplicação da multa prevista no art. 58, inciso I, da Lei 8.443/1992.
PROPOSTA DE ENCAMINHAMENTO
40.	 Diante do exposto, submetemos os autos à consideração superior, propondo ao Tribunal:
a)	acolher as alegações de defesa apresentadas pelo responsável Oberdam Rocha Dias (CPF: XXX.293.937-XX) ; 
b)	considerar revel o responsável Adiodato Jose de Araújo (CPF: XXX.842.758-XX) , para todos os efeitos, dando-se prosseguimento ao processo, com fulcro no art. 12, § 3º, da Lei 8.443/1992; 
c)	com fundamento nos arts. 1º, inciso I, 16, inciso I, 18 e 23, inciso I, da Lei 8.443/1992, c/c os arts. 1º, inciso I, 207 e 214, inciso I, do Regimento Interno, julgar regulares as contas de Oberdam Rocha Dias (CPF: XXX.293.937-XX) , referentes aos recursos recebidos pelo município de Barra do Choça/BA, do Programa de Educação Infantil - Apoio Suplementar - exercício 2012, dando-lhe quitação plena;
d)	com fundamento nos arts. 1º, inciso I, 16, inciso III, alínea 'a', da Lei 8.443/1992, c/c os arts. 19 e 23, inciso III da mesma Lei, e arts. 209 I e 214 III do Regimento Interno, julgar irregulares as contas do responsável Adiodato Jose de Araújo (CPF: XXX.842.758-XX) ;
e)	aplicar individualmente ao responsável Adiodato Jose de Araújo (CPF: XXX.842.758-XX) , a multa prevista no art. 58, inciso I, da Lei 8.443/1992, fixando-lhe o prazo de quinze dias, a contar da notificação, para que comprove, perante o Tribunal (art. 214, III, alínea 'a', do Regimento Interno do TCU) , o recolhimento da dívida aos cofres do Tesouro Nacional, atualizada monetariamente desde a data do acórdão que vier a ser proferido por este Tribunal até a data do efetivo recolhimento, se paga após o vencimento, na forma da legislação em vigor;
f)	enviar cópia do acórdão que vier a ser proferido ao Fundo Nacional de Desenvolvimento da Educação e aos responsáveis, para ciência; e
g)	informar ao Fundo Nacional de Desenvolvimento da Educação e aos responsáveis que a presente deliberação, acompanhada do Relatório e do Voto que a fundamenta, está disponível para a consulta no endereço www.tcu.gov.br/acordaos, além de esclarecer que, caso requerido, o TCU poderá fornecer sem custos as correspondentes cópias, de forma impressa.
2.	Na sequência, reproduzo o parecer do Ministério Público junto ao TCU, na pessoa da Procuradora-Geral Cristina Machado da Costa e Silva, que manifesta concordância, com pequenos ajustes na fundamentação legal, com o encaminhamento proposto pela unidade técnica, acrescendo análise específica quanto à prescrição das pretensões punitiva e ressarcitória, segundo os preceitos constantes na Lei 9.873/1999 (peça 60) :
"Trata-se de tomada de contas especial (TCE) instaurada pelo Fundo Nacional de Desenvolvimento da Educação (FNDE) em desfavor do Senhor Oberdam Rocha Dias, ex-Prefeito Municipal de Barra do Choça/BA (gestões 2009-2012 e 2013-2016) e do Senhor Adiodato José de Araújo, ex-Prefeito Municipal de Barra do Choça/BA (gestão 2017-2020) , em razão da omissão no dever de prestar contas dos recursos recebidos do Programa de Educação Infantil - Apoio Suplementar - exercício 2012. 
2.	Os recursos repassados pelo FNDE ao município de Barra do Choça/BA, no âmbito do Programa de Educação Infantil - Apoio Suplementar - exercício 2012, totalizaram R$ 171.717,84 (peça 4) .
3.	Os responsáveis foram ouvidos pela não comprovação da boa e regular aplicação dos recursos federais repassados ao ente municipal, em decorrência da omissão no dever de prestar contas dos valores transferidos. O Senhor Oberdam Rocha Dias foi citado como gestor responsável pela execução dos valores transferidos em 2012; e o Senhor Adiodato José de Araújo, por ter o prazo de prestação de contas terminado na gestão dele como prefeito.
4.	A Secretaria de Controle Externo de Tomada de Contas Especial (Secex/TCE) , após oitiva das partes e análise das alegações de defesa apresentadas apenas pelo Senhor Oberdam Rocha Dias, propõe acolher a defesa da parte, julgando-lhe regulares as contas. A unidade técnica propõe, por outro lado, considerar revel o outro responsável e julgar-lhe irregulares as contas, aplicando-lhe a multa do art. 58, inciso I, da Lei 8.443/1992 (peças 53-55) .
5.	Esta representante do Ministério Público compartilha do posicionamento da unidade técnica acerca do mérito da TCE, sem prejuízo de tecer comentários adicionais ao exame, além de proceder à análise da prescrição da pretensão punitiva do Tribunal, sob outro paradigma jurídico.
6.	Sobre o mérito, conforme o enunciado 230 da Súmula do TCU, compete ao prefeito sucessor apresentar a prestação de contas referente aos recursos federais recebidos por seu antecessor, quando este não o tiver feito e o prazo para adimplemento dessa obrigação vencer ou estiver vencido no período de gestão do próprio mandatário sucessor, ou, na impossibilidade de fazê-lo, adotar as medidas legais visando ao resguardo do patrimônio público.
7.	O prazo para a prestação de contas dos recursos federais em análise terminou em 21/10/2018 (peça 1) . O período dilatado para apresentação da documentação comprobatória decorreu do processo gradativo de instauração do Sistema de Gestão de Prestação de Contas (SiGPC) , implantado pela Resolução CD/FNDE 02/2012 e administrado pelo Fundo Nacional de Desenvolvimento da Educação.
8.	Ao consultar o histórico do repasse para o Programa de Educação Infantil no SiGPC, em acesso público, verifica-se que, de fato, o sistema liberou a inserção da prestação de contas apenas em 20/7/2018, o que está condizente com notícia, de 27/7/2018, extraída do sítio do FNDE na internet:
Gestores do Distrito Federal e de municípios que tenham recebido recursos de apoio à educação infantil (novas turmas, novos estabelecimentos e apoio suplementar) , a partir do exercício de 2012, já podem preparar a prestação de contas no Sistema de Gestão de Prestação de Contas (SiGPC) , módulo Contas Online, do Fundo Nacional de Desenvolvimento da Educação (FNDE) .
O sistema foi aberto, nesta semana, para a inserção de dados sobre as despesas efetuadas entre 2012 e 2017. A partir de agosto, o SiGPC será disponibilizado gradativamente para o envio das prestações de contas ao FNDE.
 (Disponível em: Acesso em: 25 abr 2022) 
9.	O FNDE notificou o Senhor Oberdam Rocha Dias sobre o encerramento do prazo para prestação de contas em junho de 2019 no endereço registrado na Receita Federal do Brasil (peças 6, 8 e 27) .
10.	 Igualmente a autarquia também notificou o Senhor Adiodato José de Araújo, então prefeito, ainda em 2019, no endereço da prefeitura municipal, sendo que o registro do recebimento da notificação consta do próprio SiGPC, com comprovação de ciência pessoal do responsável (peças 7 e 9) .
11.	 No Tribunal, os responsáveis foram devidamente citados nos endereços registrados na Receita Federal do Brasil, tendo sido, adicionalmente, encaminhado ofício para o Senhor Adiodato José de Araújo no endereço da Prefeitura Municipal de Barra do Choça/MA (peças 27-35) .
12.	 Após a notificação na fase interna da TCE e a citação pelo Tribunal de ambos os responsáveis, o Senhor Oberdam Rocha Dias juntou, no SiGPC, em 2021, a documentação comprobatória dos gastos relativos aos recursos de 2012 (peça 52) , portanto, de forma extemporânea. Nas alegações de defesa (peça 36) , ele afirmou que os documentos estavam disponíveis na prefeitura para inserção no sistema, mas o prefeito atual se omitiu do respectivo mister.
13.	 Ao perscrutar a documentação comprobatória juntada aos autos pela unidade técnica (peças 39-40) e pelo FNDE, após diligência (peça 51) , bem como no acesso público ao SiGPC, consultado na elaboração deste parecer, mostra-se adequado o encaminhamento pela comprovação das despesas proposto pela Secex/TCE.
14.	 Destaque-se que consta na Nota Técnica 2768350/2022/DIAFI/COPRA/CGAPC/DIFIN (peça 51, p. 6) que os gastos elencados na prestação de contas não haviam sido identificados no extrato bancário. Todavia, conforme confirmado em consulta aos registros na conta corrente específica, em 2013, no acesso público ao SiGPC, constata-se que os dispêndios foram realizados em 2013, após reprogramação, em razão de a transferência do ano de 2012 ter ocorrido no final do exercício (peça 51, p. 22) . 
15.	 A autarquia apenas deverá realizar encontro de contas, quando da avaliação da execução financeira dos recursos encaminhados em 2013 para as despesas do programa, de modo a evitar duplicidade no reconhecimento, conjuntura para a qual a entidade está preparada (peça 51, p. 6) .
16.	 Do mesmo modo, o FNDE apontou o atingimento da meta física do programa e cumprimento do objeto, de acordo com exame juntado aos autos (peça 51, p. 50-52) . Como afirmou a unidade técnica e se constatou em consulta ao acesso público do SiGPC, os recursos repassados foram aplicados em despesas destinadas à manutenção e ao desenvolvimento da educação infantil, como materiais didáticos e conservação de escolas, por exemplo.
17.	 Diante desses elementos probatórios, não é desarrazoada a aceitação da prestação de contas desacompanhada do parecer conclusivo do Conselho do Fundeb no ente municipal, apesar de prescrito pelo § 1.º do art. 13 da Resolução/FNDE 17/2013.
18.	 Assim, apresentam-se verossimilhantes as alegações do Senhor Oberdam Rocha Dias sobre a manutenção da documentação comprobatória dos repasses na prefeitura municipal, em 2016, quando da saída dele da gestão do ente. Inclusive, na forma já destacada neste parecer, o SiGPC abriu para a inserção dos documentos apenas em 2018, já na gestão do Senhor Adiodato José de Araújo.
19.	 Dessa forma, caberia ao sucessor apresentar a prestação de contas tão logo fosse aberto o SiGPC em 2018 ou mesmo após a notificação do FNDE em 2019, mas o Senhor Adiodato José de Araújo optou por não apresentar a documentação e se manter silente tanto na fase interna da TCE quanto nos presentes autos.
20.	 De acordo com a jurisprudência majoritária da Corte, a apresentação extemporânea da prestação de contas, sem atenuantes que justifiquem o atraso, porém, com elementos que comprovem a boa e regular aplicação dos recursos, permite a exclusão do débito, mas não elide a omissão inicial, cabendo o julgamento pela irregularidade das contas com aplicação de multa do art. 58, inciso I, da Lei 8.443/1992 (Acórdão 1217/2019-TCU-Plenário, Relator Ministro Walton Alencar Rodrigues) .
21.	 De outra parte, esta representante do Ministério Público endossa a conclusão da unidade técnica no sentido de não ter ocorrido a prescrição da pretensão punitiva do Tribunal (peça 53, p. 9, itens 34-35) , mas o faz com base em fundamento jurídico distinto, diante da superveniência da tese firmada pelo Supremo Tribunal Federal em repercussão geral, no âmbito do Recurso Extraordinário 636.886. A Corte Suprema deliberou ser prescritível a pretensão de ressarcimento ao erário fundada em decisão do TCU.
22.	 De outra sorte, tendo em vista não haver dispositivo legal que discipline a prescrição no âmbito do TCU e até que sobrevenha norma específica, entende esta representante do MPTCU que esta lacuna deva ser suprida por analogia com a Lei n.º 9.873/1999, diploma enredado por normas do direito público e que tem sido o paradigma utilizado pelo STF para reger a limitação temporal ao poder sancionador e ressarcitório do TCU.
23.	 De acordo com o art. 1.º da Lei 9.873/1999, prescreve em cinco anos a ação punitiva da Administração Pública Federal, direta e indireta, no exercício do poder de polícia, objetivando apurar infração à legislação em vigor, contados da data da prática do ato ou, no caso de infração permanente ou continuada, do dia em que tiver cessado.
24.	 Diante da omissão no dever de prestar contas, considera-se o termo a quo para a contagem do prazo prescricional o dia seguinte à data final prevista para a apresentação da prestação de contas ou a efetiva entrega da documentação comprobatória, o que ocorrer primeiro. Na espécie, trata-se do dia 22/10/2018.
25.	 De outro lado, interrompe-se a prescrição, nos termos do art. 2.º da norma paradigma, por qualquer ato inequívoco, que importe apuração dos fatos, notificação ou citação do acusado, inclusive por meio de edital, bem como pela decisão condenatória recorrível. No caso, dentre outras hipóteses, a contagem foi interrompida com a citação dos responsáveis no Tribunal em 2020 (peças 27-35) , restando incólume a pretensão punitiva da Corte de Contas.
26.	 Posto isso, esta representante do Ministério Público se manifesta de acordo com o posicionamento uniforme da unidade técnica (peças 53-55) , com pequenos ajustes na fundamentação legal, propondo:
I) acolher as alegações de defesa apresentadas pelo Senhor Oberdam Rocha Dias;
II) considerar revel o Senhor Adiodato José de Araújo, para todos os efeitos, dando-se prosseguimento ao processo, com fulcro no art. 12, § 3.º, da Lei 8.443/1992;
III) com fundamento nos arts. 1.º, inciso I, 16, inciso I, 17 e 23, inciso I, da Lei 8.443/1992, c/c os arts. 1.º, inciso I, 207, caput e parágrafo único; e 214, inciso I, do Regimento Interno, julgar regulares as contas do Senhor Oberdam Rocha Dias, referentes aos recursos recebidos pelo município de Barra do Choça/BA, no âmbito do Programa de Educação Infantil - Apoio Suplementar - exercício 2012, dando-lhe quitação plena;
IV) com fundamento nos arts. 1.º, inciso I, 16, inciso III, alínea 'a', da Lei 8.443/1992, c/c os arts. 19, parágrafo único, e 23, inciso III da mesma Lei, e arts. 209, inciso I; e 214, inciso III, do Regimento Interno, julgar irregulares as contas do Senhor Adiodato José de Araújo;
V) aplicar, individualmente, ao Senhor Adiodato José de Araújo a multa prevista no art. 58, inciso I, da Lei 8.443/1992, fixando-lhe o prazo de quinze dias, a contar da notificação, para que comprove, perante o Tribunal (art. 214, III, alínea 'a', do Regimento Interno do TCU) , o recolhimento da dívida aos cofres do Tesouro Nacional, atualizada monetariamente desde a data do acórdão que vier a ser proferido pela Corte até a data do efetivo recolhimento, se paga após o vencimento, na forma da legislação em vigor;
VI) enviar cópia do acórdão que vier a ser proferido ao FNDE e aos responsáveis, para ciência; e
VII) informar ao FNDE e aos responsáveis que a deliberação a ser proferida, acompanhada do Relatório e do Voto que a fundamentar, estará disponível para a consulta no endereço www.tcu.gov.br/acordaos, além de esclarecer que, caso requerido, o TCU poderá fornecer, sem custos, as correspondentes cópias, de forma impressa. 
 3.	É o relatório.

não há

Procuradora-Geral Cristina Machado da Costa e Silva.

TOMADA DE CONTAS ESPECIAL. PROGRAMA DE EDUCAÇÃO INFANTIL - APOIO SUPLEMENTAR. OMISSÃO NO DEVER DE PRESTAR CONTAS. CITAÇÃO DO PREFEITO ANTECESSOR, GESTOR DOS RECURSOS. CITAÇÃO E AUDIÊNCIA DO PREFEITO SUCESSOR, RESPONSÁVEL PELA PRESTAÇÃO DE CONTAS. ELEMENTOS COMPRATÓRIOS DA APLICAÇÃO DOS RECURSOS. CONTAS REGULARES COM QUITAÇÃO PLENA DO PREFEITO ANTECESSOR. REVELIA DO PREFEITO SUCESSOR. CONTAS IRREGULARES E MULTA AO PREFEITO SUCESSOR. CIÊNCIA AOS INTERESSADOS.

TOMADA DE CONTAS ESPECIAL (TCE)

Unidade de Auditoria Especializada em Tomada de Contas Especial (AudTCE).

Inicialmente, registro que, na forma do art. 153 do RI/TCU, os presentes autos passaram à minha relatoria em sucessão ao Ministro Raimundo Carreiro.
2.	Trata-se de tomada de contas especial instaurada pelo Fundo Nacional de Desenvolvimento da Educação - FNDE em desfavor do Sr. Oberdam Rocha Dias, ex-Prefeito Municipal de Barra do Choça/BA (gestões 2009-2012 e 2013-2016) , e do Senhor Adiodato José de Araújo, ex-Prefeito Municipal de Barra do Choça/BA (gestão 2017-2020) , em razão da omissão no dever de prestar contas dos recursos recebidos do Programa de Educação Infantil - Apoio Suplementar - exercício 2012, cujo prazo encerrou-se em 21/10/2018. 
3.	Os responsáveis foram regularmente citados, conforme faz prova a documentação juntada aos autos, em razão da não comprovação da boa e regular aplicação dos recursos federais repassados ao município de Barra do Choça - BA, em face da omissão no dever de prestar contas. O Sr. Oberdam Rocha Dias foi citado como gestor responsável pela execução dos valores transferidos em 2012; e o Sr. Adiodato José de Araújo, por ter o prazo de prestação de contas terminado na gestão dele como prefeito. Adicionalmente, o Sr. Adiodato foi ouvido em audiência em razão do não cumprimento do prazo originalmente estipulado para prestação de contas dos recursos.
4.	A instrução de mérito elaborada por auditor da então Secretaria de Controle Externo de Tomada de Contas Especial - SecexTCE, atual Unidade de Auditoria Especializada em Tomada de Contas Especial - AudTCE (peça 53) , cuja proposta de encaminhamento foi endossada pelo corpo diretivo (peças 54 e 55) , concluiu pelo acolhimento das alegações de defesa apresentadas pelo Sr.  Oberdam Rocha Dias, propondo julgar-lhe regulares as contas, e, de outro modo, propõe considerar revel o Sr. Adiodato José de Araújo, julgar-lhe irregulares as contas e aplicar-lhe a multa do art. 58., inciso I, da Lei 8.443/1992. 
5.	O Ministério Público junto ao Tribunal, na pessoa da Procuradora-Geral Cristina Machado da Costa e Silva, manifesta concordância, com pequenos ajustes na fundamentação legal, com o encaminhamento proposto pela unidade técnica, acrescendo análise específica quanto à prescrição das pretensões punitiva e ressarcitória, segundo os preceitos constantes na Lei 9.873/1999 (peça 60) .
6.	Após o breve relato, registro que, à luz da Resolução-TCU 344/2022, não houve prescrição da pretensão ressarcitória e sancionatória em relação aos responsáveis devido à ocorrência de atos processuais interruptivos do prazo geral de prescrição de cinco anos e do prazo intercorrente de três anos. 
7.	No presente caso, o marco inicial para a contagem do prazo para a prescrição é a data em que as contas deveriam ter sido prestadas, conforme estabelecido no inciso I do art. 4º da referida Resolução, prevista para 21/10/2018 (peça 1) .
8.	Observo que ocorreram diversos atos inequívocos para a apuração dos fatos, que interromperam a prescrição segundo o art. 5º da Resolução 344/2022, de que são exemplos: 
Ofício nº 9749E/2018-SEOPC/COPRA/CGCAP/DIFIN/FNDE, de 18/12/2018, e ofício nº 16563/2019/SEOPC/COPRA/CGAPC/DIFIN/FNDE, dirigidos ao Sr. Oberdam Rocha Dias, alusivos à necessidade de apresentação da prestação de contas dos recursos transferidos pelo Programa de Educação Infantil - Apoio Suplementar - exercício 2012, sob pena de instauração de tomada de contas especial e de registro no Cadastro Informativo de Créditos não Quitados do Setor Público - Cadin; documento de ciência à peça 8, em 3/6/2019;
Ofício nº 9750E/2018-SEOPC/COPRA/CGCAP/DIFIN/FNDE, de 18/12/2018, dirigido ao Sr. Adiodato José de Araújo, alusivo à necessidade de apresentação da prestação de contas dos recursos transferidos pelo Programa de Educação Infantil - Apoio Suplementar - exercício 2012, sob pena de instauração de tomada de contas especial e de registro no Cadastro Informativo de Créditos não Quitados do Setor Público - Cadin; documento de ciência à peça 9, em 15/1/2019;
Informação nº 1385/2019/SEOPC/COPRA/CGAPC/DIFIN/FNDE, de 7/5/2019, peça 10;
Parecer nº 3906/2019/DIPLA/COPAC/AUDIT, de 13/9/2019, peça 14;
Relatório de TCE nº 91/2019 - DIREC/COTCE/CGAPC/DIFIN-FNDE/MEC, de 31/8/2019, peça 16; e
Relatório de auditoria e-TCE nº 3335/2019 - CGU, de 18/10/2019, peça 18. 
9.	Adicionalmente, destaco os seguintes marcos interruptivos da prescrição no âmbito do Tribunal: 
citação das responsáveis (peças 24 - 35, dezembro/2019 - fevereiro/2020) ; 
instrução de mérito de março/2022, peças 53 - 55; e 
parecer do MP/TCU, de 7/7/2022, peça 60.
10.	Diante da revelia do Sr. Adiodato José de Araújo e tendo em vista que não apresentou a prestação de contas no prazo previsto, bem como a inexistência de elementos que possam efetivamente aferir e reconhecer a ocorrência de boa-fé na conduta do responsável, cabe o julgamento pela irregularidade das contas, com a correspondente aplicação da multa do art. 58, inciso I, da Lei 8.443/1992. 
11.	Quanto às alegações de defesa apresentadas pelo Sr. Oberdam Rocha Dias (peça 36) , os pareceres da unidade técnica e do MP/TCU concluem que a documentação comprobatória da aplicação dos recursos, juntada extemporaneamente ao Sistema de Gestão de Prestação de Contas (SiGPC) pelo responsável (peça 52) , permaneceu na prefeitura municipal, bem como que referida documentação é suficiente para aprovação do cumprimento do objeto e da prestação de contas dos recursos transferidos pelo Programa de Educação Infantil - Apoio Suplementar - exercício 2012, corroborando com as análises empreendidas pelo FNDE (peças 51 e 56/59) .
12.	Considerando os pareceres constantes nos autos, cujos fundamentos adoto como minhas razões de decidir, aquiesço com a proposta do julgamento pela regularidade das contas do Sr. Oberdam Rocha Dias.
13.	Ante o exposto, voto por que o Tribunal adote a minuta de acórdão que ora submeto à apreciação deste Colegiado.
TCU, Sala das Sessões, em 14 de março de 2023.
ANTONIO ANASTASIA 
Relator